【裁判字號】    97,重訴,115
【裁判日期】    980410
【裁判案由】    撤銷讓與行為等
【裁判全文】
臺灣臺北地方法院民事判決             97年度重訴字第115號
原      告  楊沛生（即三興建設股份有限公司破產管理人）
被      告  未○○
訴訟代理人  謝思賢律師
複  代理人  李建慶律師
被      告  丑○○
            癸○○
            庚○○○
            子○○
            壬○○
            己○○ 即王蔡蓮.
            甲○○ 即王蔡蓮.
            乙○○ 即王蔡蓮.
            丁○○ 即王蔡蓮.
            丙○○ 即王蔡蓮.
            戊○○ 即王蔡蓮.
上十一  人
訴訟代理人  廖芳萱律師
            陳鴻琪律師
上列當事人間請求撤銷讓與行為等事件，本院於民國98年3 月11
日言詞辯論終結，判決如下：
    主  文
原告之訴駁回。
訴訟費用由原告負擔。
    事  實  及  理  由
一、按訴狀送達後，原告不得將原訴變更或追加他訴，但被告同
    意者及擴張或減縮應受判決事項之聲明者，不在此限，民事
    訴訟法第255條第1項第1款、第3款定有明文。本件原告起訴
    聲明第（二）項原為「被告未○○應給付原告新台幣（下同
    ）6,274,819元，及其中3,774,819元自民國93年8月10日起
    至清償日止；其中2, 500,000元自94年1月29日起至清償日
    止，按年息百分之5計算之利息」。嗣於審理中變更為「被
    告未○○應給付原告9,113,29 0元，及其中2,838,480元自
    89 年6月22日起至清償日止；其中3,774,819元自93年8月10
    日起至清償日止；其中2,500,00 0元自94年1月29日起至清
    償日止，按年息百分之5計算之利息」，並撤回對辰○○、
    巳○○、寅○○、卯○○、辛○○○、午○○之訴，核屬擴
    張及減縮應受判決事項之聲明。嗣後並追加備位聲明：(1)系
    爭契約應予撤銷(2)被告未○○應給付原告14,113,290元，及
    其中5,000,000元自87年2月19日起；其中2,838,480元自89
    年6月22日起至清償日止；其中3,774,819元自93年8月10日
    起至清償日止；其中2,500, 000元自94年1月29日起至清償
    日止，按年息百分之5計算之利息。(3)被告丑○○、癸○○
    、庚○○○、子○○、壬○○應分別給付原告2,097,123元
    、3,176,052元、2,876,052元、2,876,052元、12,584,710
    元，及自87年2月19日起至清償日止，按年息百分之5計算之
    利息。(4)被告己○○、甲○○、乙○○、丁○○、丙○○、
    戊○○應連帶給付原告2,516, 546元，及自87年2月19日起
    至清償日止，按年息百分之5計算之利息。經被告同意。參
    諸前開說明，自屬合法，應予准許。
三、原告主張：三興建設股份有限公司（下稱三興公司）於87年
    2月18日向被告丑○○、癸○○、庚○○○、子○○、壬○○、王蔡蓮花及訴外人蔡張煉、蔡慶福、蔡慶民、蔡慶壽購
    買臺北市○○區○○段93之9地號、95之3地號土地（下稱系
    爭土地）潛在應有持分，並於89年6月21日再向訴外人辰○○、巳○○、寅○○、卯○○、辛○○○、午○○購買系爭
    土地之潛在應有持分，合計給付40,256,381元予上開16位土
    地共有人，因未能整合成功，三興公司於90年5月5日發函通
    知所有地主解除契約，並於93年7月20日將對上開16位土地
    共有人之價金返還請求權共計40,256,381元及利息（下稱系
    爭債權）以24, 153,828元之價格讓與被告未○○，惟三興
    公司於95年1月19日經鈞院93年破字第63號民事裁定宣告破
    產，三興公司與被告未○○間之債權讓與行為係通謀虛偽意
    思表示且侵害三興公司債權人之債權。爰依破產法第78條、
    民法第244條第1項規定。聲明：(一)先位部分：(1)系爭契約
    應予撤銷(2)被告未○○應給付原告9,113,290元，及其中2,
    838,480元自89年6月22日起至清償日止；其中3,774,819元
    自93年8月10日起至清償日止；其中2,500,00 0元自94年1月
    29日起至清償日止，按年息百分之5計算之利息。(3)被告丑
    ○○、癸○○、庚○○○、子○○、壬○○應分別給付原告
    2,097, 123元、3,176,052元、2,876,052元、2,876,052元
    、17,584,71 0元，及自87年2月19日起至清償日止，按年息
    百分之5計算之利息。(4)被告己○○、甲○○、乙○○、丁○○、丙○○、戊○○應連帶給付原告2,516,54 6元，及自
    87 年2月19日起至清償日止，按年息百分之5計算之利息。
    （二）備位部分：(1)系爭契約應予撤銷(2)被告未○○應給付
    原告14,113,290 元，及其中5,000,000元自87年2月19日起
    ；其中2,838,480元自89年6月22日起至清償日止；其中3,77
    4,819元自93年8月10日起至清償日止；其中2,500, 000 元
    自94年1月29日起至清償日止，按年息百分之5計算之利息。
    (3)被告丑○○、癸○○、庚○○○、子○○、壬○○應分別
    給付原告2,097,123元、3,176,052元、2,876,052元、2,876
    ,052 元、12,584,710元，及自87年2月19日起至清償日止，
    按年息百分之5計算之利息。(4)被告己○○、甲○○、乙○○、丁○○、丙○○、戊○○應連帶給付原告2,516,546 元
    ，及自87年2月19日起至清償日止，按年息百分之5計算之利
    息。
四、被告未○○則以：否認系爭契約係通謀虛偽意思表示等語，
    資為抗辯。聲明：原告之訴駁回。
    被告丑○○、癸○○、庚○○○、子○○、壬○○、己○○
    、甲○○、乙○○、丁○○、丙○○、戊○○則以：癸○○
    自三興公司收受之土地買賣價金僅2,876,052；未○○已將
    對壬○○之債權中500萬元部份讓與訴外人王裕生，且王裕
    生業將該筆500萬債權對壬○○行使抵銷，故壬○○應返還
    之買賣價金應扣減該500萬元；己○○、甲○○、乙○○、
    丁○○、丙○○、戊○○就土地買賣價金應連帶返還未○○
    而非原告等語，資為抗辯。均聲明：原告之訴駁回。
五、兩造不爭執事項：
（一）三興公司於95年1月19日經本院以93年破字第63號民事裁
      定宣告破產，並選任原告為破產管理人。
（二）三興公司於87年2月18日向被告丑○○、癸○○、庚○○○、子○○、壬○○、王蔡蓮花及訴外人蔡張煉、蔡慶福
      、蔡慶民、蔡慶壽購買系爭土地之潛在應有持分。三興公
      司於89年6月21日向被告辰○○、巳○○、寅○○、卯○○、辛○○○、午○○購買系爭土地之潛在應有持分。
（三）被告丑○○、癸○○、庚○○○、子○○、壬○○、王蔡
      蓮花及訴外人蔡張煉、蔡慶福、蔡慶民、蔡慶壽及其他地
      主於93年5月間與訴外人束崇萬、束崇政簽訂臺北市○○
      區○○段93之9地號土地之買賣契約，並於93年7月20日將
      該土地之所有權移轉予束崇萬、束崇政。
（四）三興公司於93年7月22日將系爭債權以24,153,828元讓與
      被告未○○。
（五）被告未○○於受讓系爭債權後，分別自蔡張煉、蔡慶福、
      蔡慶民、蔡慶壽4人及辰○○、巳○○、寅○○、卯○○
      、辛○○○、午○○6人受領6,274,819元及3,400,000元
      。
六、本件原告起訴主張系爭契約為通謀虛偽意思表示或詐害行為
    ，依法應屬無效或得撤銷，被告未○○依系爭契約收取之金
    額應返還原告，被告丑○○、癸○○、庚○○○、子○○、
    壬○○、己○○、甲○○、乙○○、丁○○、丙○○、戊○○亦應將土地買賣契約定金返還原告。惟為被告所否認，並
    以前開情詞置辯。茲依上開說明，堪認本件應予審究者，厥
    為：（一）系爭契約是否係出於通謀虛偽意思表示？系爭契
    約是否為破產法第78條之詐害行為？（二）原告請求被告給
    付如訴之聲明第2、3、4項所載金額，有無理由？
（一）系爭契約是否係出於通謀虛偽意思表示及破產法第78條之
      詐害行為？
    1.按當事人主張有利於己之事實者，就其事實有舉證之責任
      。民事訴訟法第277 條前段定有明文。次按民事訴訟如係
      由原告主張權利者，應先由原告負舉證之責，若原告先不
      能舉證，以證實自己主張之事實為真實，則被告就其抗辯
      事實即令不能舉證，或其所舉證據尚有疵累，亦應駁回原
      告之請求。最高法院著有17年上字第917 號判例要旨可資
      參照。
    2.原告固以被告未○○受讓債權所支付之支票款項係來自訴
      外人葉海萍，且被告未○○受讓債權所交付之2,400餘萬
      元之支票非由破產人兌領，主張系爭契約係通謀虛偽表示
      。惟未○○交付三興公司之支票係由葉海萍帳戶購買部份
      僅能證明該款項係由葉海萍代墊或葉海萍與未○○間另有
      其他債權債務關係，與系爭契約是否為通謀虛偽意思表示
      無涉，且該4紙支票之受款人皆為三興公司，未○○並取
      得三興公司開立之四紙收據，有支票及收據影本在卷可按
      ，堪可認定，已徵未○○確已依約支付受讓債權之價金24
      ,153,828 元，雖該4紙支票分別為訴外人黃佳賢、莊國瑞
      兌現，然亦不足以證明系爭契約為通謀虛偽表示。
    3.原告以未○○於三興公司尚未提出存証信函及掛號郵件收
      據時，即受讓該不確定發生之債權並付清款項予三興公司
      為由，主張系爭債權讓與契約有違常情，惟此僅涉及未○○受讓債權後，債權受償之可能性，而未○○既於評估債
      權債權實現及可能延宕之風險後，以6折價格而非全額價
      格，受讓系爭債權，當係合於債權讓與之交易常情。
    4.三興公司於債權讓與後，雖仍以三興公司之名義向地主蔡
      慶福、蔡慶民、蔡慶壽、蔡張煉等人開立收據，惟其收取
      之金額已轉交未○○，有收據在卷可稽，另審酌未○○於
      93年7月30日給付最後依其尾款之收據上載明：「日後未
      ○○收取債權如需本公司會同蓋章於收據交債權人收執，
      當全力配合」，堪信實際收回債權之人為未○○。
    5.綜上所述，原告主張系爭契約係通謀虛偽意思表示，然未
      能提出舉證，依上開說明，自不能為有利於原告之認定。
    6.按債務人在破產宣告前所為之有償行為，有損害於債權人
      之權利者，破產管理人聲請法院撤銷時，仍應以依民法第
      二百四十四條第二項之規定得撤銷者始得為之。本件上訴
      人之所為，依事實審判決認定係屬有償行為，則依民法第
      二百四十四絛第二項規定，須上訴人於受益時亦明知有損
      害債權人之權利者，方得撤銷。最高法院著有60年台上字
      第3795號判例要旨可資參照。經查，被告係以24,153,828
      元受讓債權，系爭契約屬有償行為，且未○○否認於訂立
      系爭契約時明知會損害債權人之權利，則原告自應負舉證
      責任，惟原告未提出任何舉證，原告請求依破產法第78條
      撤銷系爭契約，顯然無據。
（二）原告請求被告給付如訴之聲明第2、3、4項所載金額，有
      無理由？
    1.系爭契約既未經撤銷，則未○○依系爭契約之約定分別自
      蔡張煉、蔡慶福、蔡慶民、蔡慶壽4人及辰○○、巳○○
      、寅○○、卯○○、辛○○○、午○○6人受領6,274,819
      元及3,400,000元，自屬合法，原告請求被告未○○給付
      原告9,113,290元及利息，即無理由。
    2.依系爭契約之約定，三興公司對被告丑○○、癸○○、庚○○○、子○○、壬○○、己○○、甲○○、乙○○、丁○○、丙○○、戊○○之債權均轉讓予被告未○○，原告
      自不得請求返還土地買賣契約定金。
七、綜上所述，原告依依破產法第78條、民法第244條第1項規定
    規定，主張先位聲明及備位聲明均無理由，應予駁回。
八、本件事證已臻明確，兩造其餘攻擊防禦方法，核與判決結果
    無影響，爰不逐一論述，併此敘明。
九、據上論結，本件原告之訴為無理由，依民事訴訟法第78條規
    定，判決如主文。
中    華    民    國    98    年    4     月    10    日
                  民事第二庭    法  官  黃呈熹
以上正本係照原本作成。
如對本判決上訴，須於判決送達後二十日內向本院提出上訴狀。
中    華    民    國    98    年    4     月    10    日
                                書記官  傅美蓮


司法院資訊處製作；財團法人民間司法改革基金會備份。
